【裁判字號】    92,台上,504
【裁判日期】    920129
【裁判案由】    偽造文書
【裁判全文】
最高法院刑事判決                                九十二年度台上字第五０四號
    上  訴  人  台灣高等法院高雄分院檢察署檢察官
    被      告  乙○○
                甲○○
右上訴人因被告等偽造文書案件，不服台灣高等法院高雄分院中華民國九十一年五月
三十一日第二審更審判決（九十一年度重上更(三)字第三九號，起訴案號：台灣高雄地
方法院檢察署八十二年度偵字第二四一四六號、八十三年度偵字第四六六、六六八號
），提起上訴，本院判決如左：
    主  文
原判決撤銷，發回台灣高等法院高雄分院。
    理  由
本件原判決以公訴意旨略稱：被告乙○○於民國七十七年七月間，曾任屏東縣屏東市
○○路二四七號全興小客車租賃有限公司（下稱全興公司）負責人，明知全興公司所
屬之車牌九五三｜七０五二號、九五三｜七０六六號、九五三｜七０五三號、九五三
｜七０六九號、九五三｜七０六五號、九五三｜七０五九號雷諾牌自小客車之引擎或
車身部分受有嚴重毀損，因急於用車，竟與在屏東市○○路三０六號進倫汽車股份有
限公司（下稱進倫公司）之汽車保養廠擔任廠長之被告甲○○基於共同犯意聯絡，自
七十八年三月間起至七十九年十一月間止，將全興公司上開自小客車以如原判決附表
所載方式，在該保養廠內加以頂拼，致生損害於監理處對車輛登記之正確性及汽車廠
商之聲譽。又甲○○明知車牌九五０｜四０六九號（引擎號碼Ｐ一二四六八七號）、
八六０｜一三三二號（引擎號碼一二五九九五號）、二九八｜六六五三號 (引擎號碼
Ｐ一二六一六九號）、九五八｜二八二七號（引擎號碼Ｐ一六二五四九號）、八六０
｜二七七六號（引擎號碼Ｐ一六一五０九號）、九五五｜三九七九號（引擎號碼Ｐ一
二五七五０號）雷諾牌自小客車均屬來源不明贓車。竟於七十八年三月間起，迄至七
十九年十一月間止，令不詳姓名技工在進倫公司保養廠內將上開六部自小客車車身解
體，並將引擎號碼均加以磨損且重新打造成如原判決附表所示受頂拼車之引擎號碼，
再以俗稱借屍還魂方式，將上開偽造後之引擎號碼頂拼在全興公司如原判決附表同型
之雷諾牌自小客車車體上。嗣於八十二年十二月八日經警循線查獲。因認被告乙○○
、甲○○二人共同涉犯刑法第二百十六條、第二百十條之行使偽造私文書罪嫌云云。
經審理結果，認為不能證明被告等犯罪，因而撤銷第一審論處被告等以共同行使偽造
私文書罪刑之判決，改判諭知被告等均無罪，固非無見。
惟按客觀上為法院認定事實及適用法律基礎之證據，雖已調查而其內容尚未明瞭者，
即與未經調查無異，如遽行判決，仍屬應於審判期日調查之證據未予調查。又判決所
憑之證據及其說明之理由，均須與卷內之證據資料相適合，否則即屬證據上之理由矛
盾。再證據之證明力，固屬於法院判斷之自由，但不得違背經驗法則，如證據之本身
依照吾人日常生活經驗所得之定則觀察，尚非全無疑竇時，則不能遽採為判決之基礎
。本件原判決認為不能證明被告乙○○、甲○○犯罪，悉引用各該被告在原法院前審
提出之辯護狀或陳述狀之內容（乙○○部分見上更(一)卷第五十六頁反面至第五十九頁
；甲○○部分見上訴卷第一九五頁反面至第二００頁、上更(一)卷第三十二頁反面至第
三十六頁），資為其論斷之依據（見原判決理由三、四部分）。然查：(一)、原判決就
被告乙○○於檢察官偵查中供稱：甲○○告知頂拼車子沒有關係等語（見偵字第二四
一四六號偵查卷第七十七頁反面），認係指以全興公司自己之雷諾車零件互相頂拼，
進而推論：「這是被告自己公司車子零配件的互相調換，既無證明有調換過引擎或車
體，亦未塗改引擎或車體號碼，並不構成偽造文書罪」云云（見原判決第四至五頁，
理由三之(三)）。惟查乙○○於第一審審理時，業已供承：「他們有時用我的一部車中
的部分零件、引擎換另一部車零件或引擎」等語（見第一審卷第一二九頁），原判決
認無從證明有調換過引擎云云，與上開卷證資料已難謂合；且其於理由四之(五)中，復
認「充其量僅係有發生單純以他車引擎拼裝之情形」等情（見原判決第十七頁第六至
七行，理由四之(五)），亦有理由矛盾之違法。又前揭保養場既為雷諾汽車代理商進倫
公司所直營之正規保養廠（見原判決第十八頁，理由四之(七)），自不乏供應修護客戶
車輛所需之新零件，況若取用全興公司其他車輛之零件，則該被抽取零件之車輛又將
如何使用？再乙○○於原法院前審亦供陳：「營業過程中，未要求進倫換舊零件」（
見更(一)卷第七十三頁），原判決遽認所謂「頂拼」僅指零配件互換云云，所為論斷顯
與採證法則有違。(二)、原判決理由三之(五)內，又以「全興公司之雷諾車只使用一年半
，行車里程自一萬公里至三萬公里不等均屬新車，並無重大損壞」等由，因認「無將
車體與他車之引摯頂拼之必要」（見原判決第五頁）。惟查，全興公司係於七十七年
七月間開始營業（見偵字第二四一四六號卷第三十七頁筆錄），該公司所有之九五三
｜七０六二、九五三｜七０六三、九五三｜七０五三、九五三｜七０六０號雷諾汽車
，自七十七年十一月一日起至七十七年十二月十七日止，即因先後出險撞損申請理賠
，由中國產物保險股份有限公司高雄分公司分別賠付新台幣（下同）四萬三千元至十
九萬二千元不等之保險金，有該分公司八十三年七月二十八日中產高（八三）字第一
一七號函在卷可稽（見第一審卷第六十四至六十五頁），原判決遽認全興公司所有之
車輛均屬新車，並無重大損壞云云，核與卷證資料不符，非無證據上理由矛盾之違誤
。(三)、依卷內資料，原判決於理由四之(一)所引之轉帳傳票、發票、領料單等資料（置
於外放證物「轉帳傳票」類），係被告甲○○之第一審選任辯護人史乃文律師在第一
審提出後，由書記官於八十三年七月二十一日送收文單位掛號，此觀外放證物袋即第
一審公文封面上所載「八三訴一八三八號選任辯護人史乃文律師提出進倫汽車保養廠
作業流程及傳票」，及內附進倫公司轉帳傳票首頁載有「送掛號」，並蓋有書記官之
職名日期印戳等情自明，原判決認上開資料係由進倫公司高雄分公司於八十三年七月
二十一日函復（見原判決第十四頁，理由四之(二)），已難謂合。又九五三｜七０五三
號汽車於七十七年十一月一日曾因車禍造成車輛嚴重毀損，除經保險公司理賠十七萬
元外，全興公司另自購零件，交由進倫公司修護，被告甲○○並於估價單（總額計三
十萬五千九百八十六元）上簽名（見第一審卷第六十五頁、第八十九至九十頁），惟
原判決理由四之(一)Ａ表項次1.所列該車在進倫公司修護紀錄，卻僅有七十八年五月四
日及六月五日兩次，而無上開車輛維修三十餘萬元之進場紀錄，足徵被告甲○○第一
審選任辯護人所提前揭資料並非完整確實。原判決未加查證究明，即採為判決基礎，
自嫌率斷而有調查職責未盡之違法。(四)、原判決於理由四之(一)Ｄ表之說明內，逕引被
告甲○○之答辯狀所述，未加調查即謂：「依表內所載修車金額，超過新台幣十萬元
者，僅第十一項次，惟該項次金額係四部車修護後合併結算金額所致，至若以單部車
輛計算，則無一有超過十萬元者。故證人王仲秋（係全興公司之經理）於偵查中證稱
：全興公司所有之雷諾汽車在進倫保養廠整修都是大修，動輒十餘萬（元）等語，顯
然不實，自不能執為不利於被告甲○○之證據」云云（見原判決第十四頁）。惟查，
依前述中國產物保險股份有限公司高雄分公司函送之理賠資料，其中九五三｜七０六
二、九五三｜七０五三、九五三｜七０六０號等車輛，均曾因出險損毀而獲賠付十萬
元以上之修理費（見第一審卷第六十四至一０七頁）；再參諸被告乙○○於偵查中亦
供稱：全興公司之雷諾汽車在進倫公司都是大修，動輒十幾萬元，並非如甲○○所言
之小修等語（見偵字第二四一四六號偵查卷第七十九頁），原審未詳加勾稽，遽予引
用各該不全或不實之資料為其論斷依據，自與證據法則有違。(五)、原判決又以證人即
高雄縣警察局林園分局刑事組小隊長莊新德，於檢察官偵查中證稱：並未電解還原全
興公司汽車引擎，警方係以汽車避震器號碼，電訊雷諾公司得知該車原車號等語，因
認「稽之警方既稱未將汽車引擎號碼電解還原一情以觀，如何能以肉眼看出已遭磨損
之原引擎號碼？」、「足見（原判決）附表編號一至九號車體引擎號碼並未遭磨損，
充其量僅係有發生單純以他車引擎拼裝之情形，否則警方斷不可能未經電解還原，即
得依汽車照片、車籍查詢基本資料即可認定該編號一至九號汽車之頂拼行為」、「是
上訴人（指被告）甲○○確無非法頂拼汽車借屍還魂之行為」云云（見原判決第十七
頁，理由四之(五)）。惟證人莊新德於原法院前審已另為補充說明，證述：「我們是以
避振器的密碼再向雷諾公司查詢該車之引擎號碼，再以引擎號碼當依據」、「當時雷
諾的車身號碼是打在鐵牌上，一換就過去了，我們也查到很多」等語（見上更(一)卷第
一四三頁反面、第一四五頁），並有相片九張在卷足憑（見偵字第二四一四六號卷第
九十一至九十四頁），原判決認警方係憑肉眼看出原引擎號碼，並資為引擎號碼並未
遭磨損之論據，亦與卷證資料不相適合，難謂適法。以上違誤，本院於第二次發回意
旨業經指明，本次更審判決猶未予以釐清或糾正，以致瑕疵依然存在，自屬無可維持
。檢察官上訴意旨執以指摘原判決不當，非無理由，應認仍有撤銷發回之原因。
據上論結，應依刑事訴訟法第三百九十七條、第四百零一條，判決如主文。
中      華      民      國    九十二    年      一      月     二十九   日
                              最高法院刑事第十庭
                                  審判長法官  林  增  福
                                        法官  邵  燕  玲
                                        法官  吳  昆  仁
                                        法官  謝  俊  雄
                                        法官  張  春  福
      右正本證明與原本無異
                                              書  記  官
中      華      民      國    九十二    年      二      月      十      日


司法院資訊處製作；財團法人民間司法改革基金會備份。
